ACORDAO-COMPLETO-2406720

ACÓRDÃO 9451/2020 ATA 31/2020 - SEGUNDA CÂMARA

VISTOS, relatados e discutidos estes autos referentes à Tomada de Contas Especial instaurada pelo Fundo Nacional de Desenvolvimento da Educação contra a Sra. Joseneide Cunha de Medeiros, ex-Prefeita do município de Galinhos/RN (gestão: 2013-2016) , em face da omissão no dever de prestar contas dos recursos recebidos por força do Programa Dinheiro Direto na Escola - PDDE e suas variantes, nos exercícios de 2014 e 2015, e do Programa Nacional de Alimentação Escolar - PNAE, no exercício de 2015. 
ACORDAM os Ministros do Tribunal de Contas da União, reunidos em sessão da 2ª Câmara, ante as razões expostas pelo Relator, em:
9.1. com fundamento nos arts. 1º, inciso I, 16, inciso III, alínea a, 19, caput, e 23, inciso III, da Lei 8.443/1992, julgar irregulares as contas da Sra. Joseneide Cunha de Medeiros, condenando-a ao pagamento das quantias abaixo especificadas, atualizadas monetariamente e acrescidas dos juros de mora, calculados a partir das correspondentes datas até a efetiva quitação, fixando-lhe o prazo de 15 (quinze) dias, a contar do recebimento da notificação, para que comprove, perante o Tribunal (art. 214, inciso III, alínea a, do Regimento Interno/TCU) , o recolhimento da dívida a favor do Fundo Nacional de Desenvolvimento da Educação, na forma da legislação em vigor:
	Data da ocorrência
	Valor histórico R$

	13/05/2014
	258,49

	23/05/2014
	8.094,23

	05/02/2015
	8.352,72

	09/11/2015
	17.720,00

	18/09/2014
	1.057,00

	30/04/2014
	8.300,00

	06/03/2015
	16.300,00

	10/3/2015
	4.048,00

	13/4/2015
	4.048,00

	18/5/2015
	4.048,00

	9/6/2015
	4.048,00

	6/7/2015
	2.280,00

	7/7/2015
	1.768,00

	6/8/2015
	288,00

	7/8/2015
	3.760,00

	3/9/2015
	3.240,00

	5/10/2015
	4.856,00

	6/11/2015
	4.048,00

9.2. aplicar à Sra. Joseneide Cunha de Medeiros a multa prevista no art. 57 da Lei 8.443/1992, no valor de R$ 12.000,00 (doze mil reais) , fixando-lhe o prazo de 15 (quinze) dias, a contar da notificação, para que comprove, perante o Tribunal, o recolhimento da dívida ao Tesouro Nacional (art. 214, inciso III, alínea a, do Regimento Interno/TCU) , atualizada monetariamente desde a data deste Acórdão até a data do efetivo recolhimento, se for paga após o vencimento, na forma da legislação em vigor;
9.3. autorizar, caso requerido, nos termos do art. 26 da Lei 8.443/1992, o parcelamento das dívidas a que se referem os subitens 9.1 e 9.2 retro em até 36 (trinta e seis) parcelas mensais e sucessivas, sobre as quais incidirão os correspondentes acréscimos legais (débito: atualização monetária e juros de mora; multa: atualização monetária) , esclarecendo à responsável que a falta de pagamento de qualquer parcela importará no vencimento antecipado do saldo devedor, sem prejuízo das demais medidas legais;
9.4. autorizar, desde logo, a cobrança judicial das dívidas a que se refere este Acórdão, caso não atendida a notificação, com base no art. 28, inciso II, da Lei 8.443/1992;
9.5. remeter cópia deste Acórdão à Procuradoria da República no Estado do Rio Grande do Norte, com fulcro no § 7º do art. 209 do Regimento Interno/TCU.

Tomada de Contas Especial instaurada pelo Fundo Nacional de Desenvolvimento da Educação contra ex-prefeita, em face da omissão no dever de prestar contas dos recursos recebidos por força do Programa Dinheiro Direto na Escola  PDDE e suas variantes, nos exercícios de 2014 e 2015 e Programa Nacional de Alimentação Escolar  PNAE, no exercício de 2015.

Segunda Câmara

Município de Galinhos/RN.

3. Responsável: Joseneide Cunha de Medeiros (XXX.407.684-XX).

13.1. Ministros presentes: Ana Arraes (Presidente), Augusto Nardes, Aroldo Cedraz e Raimundo Carreiro.
13.2. Ministros-Substitutos presentes: Marcos Bemquerer Costa (Relator) e André Luís de Carvalho.

MARCOS BEMQUERER

Trata o processo da Tomada de Contas Especial instaurada pelo Fundo Nacional de Desenvolvimento da Educação - FNDE contra a Sra. Joseneide Cunha de Medeiros, ex-prefeita do município de Galinhos/RN (gestão: 2013-2016) , em face da omissão no dever de prestar contas dos recursos recebidos por força do Programa Dinheiro Direto na Escola - PDDE, nos exercícios de 2014 e 2015, e do Programa Nacional de Alimentação Escolar - PNAE, no exercício de 2015.
2.	A Secretaria Federal de Controle Interno certificou a irregularidade das contas (peça 1, p. 14) e a autoridade ministerial atestou haver tomado conhecimento dessa conclusão (peça 1, p. 8) .
3.	No Tribunal, a Secretaria de Controle Externo de Tomada de Contas Especial - SecexTCE elaborou resumo do iter processual e empreendeu exame técnico da matéria por meio da instrução inserta à peça 21, que reproduzo em parte e com ajustes de forma:
"HISTÓRICO 
2.	Os recursos federais foram repassados em diversas parcelas, coligidas nos demonstrativos abaixo, agrupados por programa: 
Programa Dinheiro Direto na Escola - PDDE -  2014
	Ordem Bancária
	Data
	Valor R$
	Banco
	Agência
	Conta corrente
	Beneficiário

	2014OB500647
	13/05/2014
	258,49
	001
	0477-4
	27626-X
	Prefeitura Municipal de Galinhos

	2014OB500732
	23/05/2014
	1.130,00
	001
	0477-4
	27506-9
	Caixa Escolar Rosa do Vale

	2014OB500732
	23/05/2014
	2.150,00
	001
	0477-4
	27505-0
	Caixa Escolar Lírio do Vale

	2014OB500732
	23/05/2014
	4.050,00
	001
	0477-4
	20554-0
	Caixa Escolar EM Prof.Freitas

	2014OB500732
	23/05/2014
	764,23
	001
	0477-4
	27504-2
	Caixa Escolar José Afonso Tinoco

Valor atualizado em 1º/1/2017: R$ 10.164,42
Valor atualizado em 26/9/2018: R$ 10.762,48
Programa Dinheiro Direto na Escola - Qualidade 
	Ordem Bancária
	Data
	Valor
R$
	Banco
	Agência
	Conta corrente
	Beneficiário

	2014OB505581
	18/09/2014
	1.057,00
	001
	0477-4
	33404-9
	Caixa Escolar Lírio do Vale

Valor atualizado em 1º/1/2017 (R$) : 1.271,99
Valor atualizado em 26/9/2018 (R$) :1.346,83
Programa Dinheiro Direto na Escola - Estrutura 
	Ordem
 Bancária
	Data
	Valor
R$
	Banco
	Agência
	Conta corrente
	Beneficiário

	2014OB510013
	30/04/2014
	8.300,00
	001
	0477-4
	32.792-X
	Caixa Escolar Lírio do Vale

Valor atualizado em 1º/1/2017 (R$) : 10.168,33
Valor atualizado em 26/9/2018 (R$) : 10.795,63
Programa Dinheiro Direto na Escola - PDDE - 2015
	Ordem Bancária
	Data
	Valor
R$
	Banco
	Agência
	Conta corrente
	Beneficiário

	2015OB500351
	05/02/2015
	4.050,00
	001
	0477-4
	20554-0
	Caixa Escolar EM Prof. Freitas

	2015OB500351
	05/02/2015
	2.150,00
	001
	0477-4
	27505-0
	Caixa Escolar Lírio do Vale

	2015OB500351
	05/02/2015
	764,23
	001
	0477-4
	27504-2
	Caixa Escolar José Afonso Tinoco

	2015OB500351
	05/02/2015
	1.130,00
	001
	0477-4
	27506-9
	Caixa Escolar Lírio do Vale

	2015OB500351
	05/02/2015
	258,49
	001
	0477-4
	27626-X
	Prefeitura Municipal de Galinhos

	2015OB817569
	09/11/2015
	3.580,00
	001
	0477-4
	27505-0
	Caixa Escolar Lírio do Vale

	2015OB817569
	09/11/2015
	7.920,00
	001
	0477-4
	20554-0
	Caixa Escolar EM Prof. Freitas

	2015OB817569
	09/11/2015
	2.640,00
	001
	0477-4
	27504-2
	Caixa Escolar José Afonso Tinoco

	2015OB817569
	09/11/2015
	1.080,00
	001
	0477-4
	27626-X
	Prefeitura Municipal de Galinhos

	2015OB817569
	09/11/2015
	2.500,00
	001
	0477-4
	27506-9
	Caixa Escolar Lírio do Vale

	Total:
		26.072,72
				
Valor atualizado em 1º/1/2017 (R$) : 28.911,17
Valor atualizado em 26/9
Programa Dinheiro Direto na Escola - Integral 
	Ordem Bancária
	Data
	Valor R$
	Banco
	Agência
	Conta corrente
	Beneficiário

	2015OB460009
	06/03/2015
	16.300,00
	001
	[0477-4]
	27505-0
	Caixa Escolar Lírio do Vale

Valor atualizado em 1º/1/2017 (R$) : 18.710,77
Valor atualizado em 26/9/2018 (R$) : 19.811,02
Programa Nacional de Alimentação Escolar - PNAE -  2015
3.	Os recursos do Programa Nacional de Alimentação Escolar - PNAE, alegadamente repassados no exercício de 2015 à municipalidade estão documentados no extrato bancário (peça 1, p. 63-67) e foram coligidos no demonstrativo de débito específico para os recursos do programa (peça 1, p. 77-80) .
	Data
	Valor

	10/3/2015
	4.048,00

	13/4/2015
	4.048,00

	18/5/2015
	4.048,00

	9/6/2015
	4.048,00

	6/7/2015
	2.280,00

	7/7/2015
	1.768,00

	6/8/2015
	288,00

	7/8/2015
	3.760,00

	3/9/2015
	3.240,00

	5/10/2015
	4.856,00

	6/11/2015
	4.048,00

4.	A partir do extrato bancário referenciado (peça 1, p. 63-67) , é possível reconstituir as datas e valores dos créditos à conta do PNAE de que foi favorecido o município de Galinhos (RN) , no período abrangido: 
 4.	
Valor atu
Valor atualizado em 26/9/2018 (R$) : 42.887,15
5.	Consolidando todos os débitos apurados atribuídos à responsável, temos a tabela abaixo elaborada, incluindo os valores históricos totais de cada programa, atualizados monetariamente até a data desta instrução técnica: 
	Programa
	Ordem bancária
	Data
	Valor R$
	Valor atualizado em 26/9/2018 (sem juros) 

	PDDE 2014
	2014OB500647
	13/05/2014
	258,49
	
		2014OB500732
	23/05/2014
	8.094,23
	10.762,48

	PDDE 2015
	2015OB500351
	05/02/2015
	8.352,72
	
		2015OB817569
	09/11/2015
	17.720,00
	30.612,92

	PDDE Qualidade
	2014OB505581
	18/09/2014
	1.057,00
	1.346,83

	PDDE Estrutura
	2014OB510013
	30/04/2014
	8.300,00
	10.795,63

	PDDE Integral
	2015OB460009
	06/03/2015
	16.300,00
	19.811,02

	PNAE
	Não disponível
	10/3/2015
	4.048,00
	
		Não disponível
	13/4/2015
	4.048,00
	
		Não disponível
	18/5/2015
	4.048,00
	
		Não disponível
	9/6/2015
	4.048,00
	
		Não disponível
	6/7/2015
	2.280,00
	
		Não disponível
	7/7/2015
	1.768,00
	
		Não disponível
	6/8/2015
	288,00
	
		Não disponível
	7/8/2015
	3.760,00
	
		Não disponível
	3/9/2015
	3.240,00
	
		Não disponível
	5/10/2015
	4.856,00
	
		Não disponível
	6/11/2015
	4.048,00
	42.887,15

	Total
	116.216,03

6.	Os pr6.	Os prazos finais para apresentação das respectivas prestações de contas dos recursos dos programas geridos, nos exercícios abrangidos, bem como a indicação das normas que os estabelecem, encontram-se dispostos na tabela abaixo: 
	Programa
	Prazo final
	Norma

	PDDE - 2014
	30/4/2015
	Resolução CD/FNDE nº 10, de 18/04/2013; Resolução CD/FNDE n.º 2, de 30/3/2015

	PDDE Qualidade - 2014
	4/6/2015
	Resolução CD/FNDE nº 18, de 21/05/2013

	PDDE Estrutura - 2014
	4/6/2015
	Resolução CD/FNDE nº 19, de 21/05/2013

	PNAE - 2015
	1º/4/2016
	Resolução CD/FNDE nº 26, de 17/06/2013

	PDDE - 2015
	30/4/2016
	Resolução CD/FNDE nº 15, de 10/07/2014

	PDDE Educação Integral - 2015
	30/4/2016
	Resolução CD/FNDE nº 15, de 10/07/2014

7.	Todos os prazos circunscrevem-se à gestão da responsável (2013-2016) , sendo inequívoco o seu dever de apresentar as pertinentes prestações de contas. No entanto, quedou inerte, a despeito das notificações empreendidas pelo repassador, das quais tomou ciência, também tabuladas no demonstrativo seguinte: 
	Programa
	Documento
	Localização nos autos
	Ciência da responsável

	PDDE - 2014
	18124E/2015-SEOPC/COPRA/CGCAP/DIFIN/FNDE
	Peça 1, p. 38
	Peça 1, p. 50

	PDDE Qualidade -  2014
	22305E/2015-SEOPC/COPRA/CGCAP/DIFIN/FNDE
	Peça 1, p. 39
	Peça 1, p. 48

	PDDE Estrutura -  2014
	22999E/2015-SEOPC/COPRA/CGCAP/DIFIN/FNDE
	Peça 1, p. 40
	Peça 1, p. 49

	PNAE -  2015
	1263E/2016-SEOPC/COPRA/CGCAP/DIFIN/FNDE
	Peça 1, p. 35
	Peça 1, p. 46

	PDDE - 2015
	1863E/2016-SEOPC/COPRA/CGCAP/DIFIN/FNDE
	Peça 1, p. 36
	Peça 1, p. 41

	PDDE Educação Integral - 2015
	2617E/2016-SEOPC/COPRA/CGCAP/DIFIN/FNDE
	Peça 1, p. 37
	Peça 1, p. 47

8.	A gestora dos recursos não compareceu aos autos e, nessa perspectiva, constatando a ausência de apresentação de prestação de contas e de recolhimento do débito, motivação externada nos pareceres financeiros, individualizados por programa (peça 2, p. 51-62) , corroborada pelo relatório do tomador de contas (peça 2, p. 102-117) , e pelas instâncias subsequentes do controle interno (peça 2, p. 10-13; 14; 16) , manifestações das quais tomou ciência a autoridade ministerial (peça 2, p. 8-9) , foi instaurada a tomada de contas especial.
9.	Enfrentando inicialmente a matéria, a SECEX-TCE, em pareceres convergentes (peças 4-6) , após atestar a presença no processo dos pressupostos de constituição e de procedibilidade constantes da Lei Orgânica, do Regimento Interno do Tribunal e daqueles dispostos na Instrução Normativa TCU 71/2012, com as mudanças preconizadas pela Instrução Normativa TCU 76/2016, postulou que, diante da omissão do dever de prestar contas por parte da ex-Prefeita e da total ignorância a respeito da destinação dos recursos, bem como da falta de atendimento, ainda na fase interna da tomada de contas especial, às notificações do FNDE para fazê-lo, tabuladas no item 7 desta instrução, seria inexorável imputar-lhe débito pela totalidade dos recursos repassados, em todos os programas. 
10.	Especificamente sobre o PDDE, inobstante tenham sido os repasses efetuados diretamente às unidades executoras, possibilidade inerente ao grupo de programas concebidos para descentralização direta às escolas (Programa Dinheiro Direto na Escola) , não sendo geridos diretamente pela titular do Executivo municipal, com fulcro na jurisprudência do Tribunal (Acórdão 2291/2010-TCU-Plenário - Rel. Min. José Jorge; 4211/2017-TCU-2ª Câmara - Rel. Min. Subst. Marcos Bemquerer Costa; 10965/2011-TCU-2ª Câmara - Rel. Min. Augusto Nardes; 1084/2007-TCU-2ª Câmara - Rel. Min. Benjamin Zymler) , não foi subtraída a responsabilidade da ex-Prefeita. O fundamento seria o dever atribuído ao Prefeito, por meio da Secretaria Municipal de Educação, de consolidar as prestações de contas apresentadas pelas unidades executoras, para posteriormente submetê-las ao julgamento dos colegiados municipais competentes, conforme o programa, na forma do art. 26 da Lei 11.947/2009, com a redação preconizada pela Lei 12.695/2012. Caberia exigir da responsável conduta diversa, ou seja, em caso de ausência de apresentação de prestação de contas por parte das unidades executoras, procurar o saneamento dessa omissão junto aos agentes responsáveis, ou comunicar de imediato a situação ao FNDE e a outras autoridades com competência para tratar do assunto, como o Ministério Público. Seriam providências ao seu alcance, cujo envide não fora registrado nos autos. 
11.	Com base nestas considerações, a unidade técnica, no uso de delegação de competência conferida pelo Relator do feito, efetuou citação e audiência da responsável, nos seguintes termos: 
'18.1 Citação, nos termos dos arts. 10, § 1º e 12, inciso II, da Lei 8.443/1992, c/c o art. 202, inciso II, e §1º, do Regimento Interno do TCU, da Sra. Joseneide Cunha de Medeiros (CPF XXX.407.684-XX) , ex-Prefeita Municipal de Galinhos (RN) , para, no prazo de quinze dias, a contar do recebimento do ofício citatório, apresentar alegações de defesa quanto à ocorrência abaixo indicada, em razão das condutas também especificadas, e/ou recolher aos cofres do Fundo Nacional de Desenvolvimento da Educação - FNDE - as importâncias abaixo arroladas, atualizadas monetariamente a partir das datas indicadas até [a data] do seu recolhimento:
	Programa
	Data
	Valor

	PDDE 2014
	13/05/2014
	258,49

		23/05/2014
	8.094,23

	PDDE 2015
	05/02/2015
	8.352,72

		09/11/2015
	17.720,00

	PDDE Qualidade
	18/09/2014
	1.057,00

	PDDE Estrutura
	30/04/2014
	8.300,00

	PDDE Integral
	06/03/2015
	16.300,00

	PNAE
	10/3/2015
	4.048,00

		13/4/2015
	4.048,00

		18/5/2015
	4.048,00

		9/6/2015
	4.048,00

		6/7/2015
	2.280,00

		7/7/2015
	1.768,00

		6/8/2015
	288,00

		7/8/2015
	3.760,00

		3/9/2015
	3.240,00

		5/10/2015
	4.856,00

		6/11/2015
	4.048,00

	Valor atualizado em 26/9/2018 (sem juros) : R$ 116.216,03
Ocorrência: ausência de comprovação da regular aplicação dos recursos do Programa Dinheiro Direto na Escola - PDDE, em suas diversas variantes, nos exercícios de 2014 e 2015, e do Programa Nacional de Alimentação Escolar - PNAE - no exercício de 2015, repassados ao município de Galinhos (RN) pelo FNDE; 
Conduta: omissão do dever de prestar contas, nos diversos prazos estabelecidos, quanto aos recursos do Programa Dinheiro Direto na Escola - PDDE, em suas diversas variantes, nos exercícios de 2014 e 2015, e do Programa Nacional de Alimentação Escolar - PNAE - no exercício de 2015, na qualidade de ex-Prefeita Municipal;
Dispositivos legais e infralegais violados: art. 70, parágrafo único, da Constituição Federal, na redação conferida pela Emenda Constitucional 19/2008; art. 93 do Decreto-lei 200/1967; art. 8º da Lei 11.947/2008; art. 8º, incisos II, alínea 'd', e III, alínea 'b', da Resolução CD/FNDE 18/2013; art. 45 da Resolução CD/FNDE 26/2013; Resolução CD/FNDE 02/2015
Evidências: extratos bancários das contas correntes específicas (peça 1, p. 63-67) ; demonstrativos do sistema informatizado de gestão de prestação de contas do FNDE (peça 1, p. 26-29; 32) ; pareceres financeiros (peça 2, p. 51-62) ; relatório do tomador de contas (peça 2, p. 102-117) .
18.2     Audiência da Sra. Joseneide Cunha de Medeiros (CPF XXX.407.684-XX) , ex-Prefeita Municipal de Galinhos (RN) , com fundamento nos arts. 10, § 1º, e 12, incisos I e III, da Lei 8.443/1992 c/c o art. 202, incisos I e III, do RI/TCU, para que, no prazo de quinze dias, apresente razões de justificativa quanto à omissão no dever de prestar contas dos recursos federais repassados ao município no âmbito do Programa Dinheiro Direto na Escola - PDDE, em suas diversas variantes, nos exercícios de 2014 e 2015, e do Programa Nacional de Alimentação Escolar - PNAE - no exercício de 2015: 
Ocorrência: expiração dos prazos estabelecidos para apresentação das contas de cada programa, conforme tabela abaixo:
	Programa
	Prazo final
	Norma

	PDDE - 2014
	30/4/2015
	Resolução CD/FNDE nº 10, de 18/04/2013; Resolução CD/FNDE n.º 2, de 30/3/2015

	PDDE Qualidade - 2014
	4/6/2015
	
	PDDE Estrutura - 2014
	4/6/2015
	
	PNAE - 2015
	1º/4/2016
	Resolução CD/FNDE nº 26, de 17/06/2013; Resolução CD/FNDE n.º 2, de 30/3/2015

	PDDE - 2015
	30/4/2016
	Resolução CD/FNDE nº 15, de 10/07/2014; Resolução CD/FNDE n.º 2, de 30/3/2015

	PDDE Educação Integral - 2015
	30/4/2016
	Resolução CD/FNDE nº 15, de 10/07/2014; Resolução CD/FNDE n.º 2, de 30/3/2015

Conduta: omissão do dever de prestar contas, nos prazos estabelecidos, quanto aos recursos federais repassados ao município no âmbito do Programa Dinheiro Direto na Escola - PDDE, em suas diversas variantes, nos exercícios de 2014 e 2015, e do Programa Nacional de Alimentação Escolar - PNAE - no exercício de 2015, na qualidade de ex-Prefeita Municipal;
Dispositivos legais e infralegais violados: art. 70, parágrafo único, da Constituição Federal, na redação conferida pela Emenda Constitucional 19/2008; art. 93 do Decreto-lei 200/1967; art. 8º da Lei 11.947/2008; art. 8º, incisos II, alínea 'd', e III, alínea 'b', da Resolução CD/FNDE 18/2013; art. 45 da Resolução CD/FNDE 26/2013; Resolução CD/FNDE 02/2015;  
Evidências: pareceres financeiros (peça 2, p. 51-62) ; relatório do tomador de contas (peça 2, p. 102-117) .'
12.	A unidade técnica, responsável pelas comunicações processuais (peça 20) , efetuou várias tentativas de chamamento, para convocação da Sra. Joseneide Cunha de Medeiros, usando bases de dados de sistemas corporativos à disposição do TCU: 
	Comunicação
	Data da expedição
	Resultado

	Ofício 2020/2018-SecexTCE (peça 7) 
	15/01/2019
	Devolvido - Ausência (peça 9) 

	Ofício 2115/2019-SecexTCE (peça 10) 
	08/05/2019
	Devolvido - Ausência (peça 12) 

	Ofício 4571/2019-Secomp-4 (peça 14) 
	25/09/2019
	Devolvido - Motivo não registrado  (peça 18) 

	Ofício 4572/2019-Secomp-4 (peça 15) 
	25/09/2019
	Ciência (peça 17) 

	Ofício 4573/2019-Secomp-4 (peça 16) 
	25/09/2019
	Devolvido - não procurado (peça 19) 

13.	As comunicações referentes aos Ofícios 2020/2018-SecexTCE (peça 7) e 2115/2019-SecexTCE (peça 10) foram remetidas ao endereço da base de dados do cadastro de pessoas físicas da Secretaria da Receita Federal, e foram devolvidas sem a ciência da responsável, por ausência (peças 9 e 12) . Houve sucesso na comunicação feita ao endereço constante da base de dados do Registro Nacional de Carteira de Habilitação - Renach, por meio do Ofício 4572/2019-Secomp-4 (peça 15) . Apesar de regularmente citada, a Sra. Joseneide Cunha de Medeiros deixou transcorrer in albis o prazo regimental de 15 dias, que lhe foi concedido para apresentar alegações de defesa e razões de justificativa e/ou efetuar o recolhimento do débito, motivo pelo qual se impõe o reconhecimento da revelia de que trata o art. 12, § 3º, da Lei 8.443/1992. Deve ser ressaltado que a forma de contagem de prazos instituída pelo vigente Código de Processo Civil (Lei 13.105/2015) , em dias úteis, é inaplicável à processualística de controle externo (Acórdão 2224/2018-TCU-Plenário - Rel. Min. Subst. Marcos Bemquerer Costa) , que segue sendo regida pela Resolução TCU 170/2004 nesse particular.
14.	Em que pese o aviso de recebimento de peça 17 ter sido assinado por pessoa estranha aos autos, esse fato, por si só, não invalida a notificação dirigida à responsável, uma vez que o art. 179, inciso II, do Regimento Interno do TCU estabelece que as comunicações processuais far-se-ão mediante carta registrada, com aviso de recebimento que comprove a entrega no endereço do destinatário.
15.	A validade do critério de comunicação processual do TCU foi referendada pelo Supremo Tribunal Federal, nos termos do julgamento do MS-AgR 25.816/DF, por meio do qual se afirmou a desnecessidade da ciência pessoal do interessado, entendendo-se suficiente a comprovação da entrega do 'AR' no endereço do destinatário:
'EMENTA: AGRAVO REGIMENTAL. MANDADO DE SEGURANÇA. DESNECESSIDADE DE INTIMAÇÃO PESSOAL DAS DECISÕES DO TRIBUNAL DE CONTAS DA UNIÃO. ART. 179 DO REGIMENTO INTERNO DO TCU. INTIMAÇÃO DO ATO IMPUGNADO POR CARTA REGISTRADA, INICIADO O PRAZO DO ART. 18 DA LEI nº 1.533/51 DA DATA CONSTANTE DO AVISO DE RECEBIMENTO. DECADÊNCIA RECONHECIDA. AGRAVO IMPROVIDO.¿'
16.	O envio de carta registrada com aviso de recebimento está expressamente enumerado entre os meios de comunicação de que dispõe o Tribunal de Contas da União para proceder às suas intimações.
17.	O inciso II do art. 179 do Regimento Interno do TCU é claro ao exigir apenas a comprovação da entrega no endereço do destinatário, bastando o aviso de recebimento simples.¿¿¿
¿¿18.	Não é outra a orientação da jurisprudência do TCU, conforme se verifica dos julgados a seguir transcritos:
'São válidas as comunicações processuais entregues, mediante carta registrada, no endereço correto do responsável, não havendo necessidade de que o recebimento seja feito por ele próprio.' (Acórdão 3648/2013-TCU-Segunda Câmara, Relator Ministro JOSÉ JORGE) ;
'É prescindível a entrega pessoal das comunicações pelo TCU, razão pela qual não há necessidade de que o aviso de recebimento seja assinado pelo próprio destinatário. Entregandose a correspondência no endereço correto do destinatário, presume-se o recebimento da citação.' (Acórdão 1019/2008-TCU-Plenário, Relator Ministro BENJAMIN ZYMLER) ;
'As comunicações do TCU, inclusive as citações, deverão ser realizadas mediante Aviso de Recebimento - AR, via Empresa Brasileira de Correios e Telégrafos, bastando para sua validade que se demonstre que a correspondência foi entregue no endereço correto.' (Acórdão 1526/2007-TCU-Plenário, Relator Ministro AROLDO CEDRAZ) .
19.	Apesar de regularmente citada, a responsável deixou transcorrer in albis o prazo regimental de 15 dias, que lhe foi concedido para apresentar alegações de defesa e razões de justificativa e/ou efetuar o recolhimento do débito, motivo pelo qual se impõe o reconhecimento da revelia de que trata o art. 12, § 3º, da Lei 8.443/1992. Deve ser ressaltado que a forma de contagem de prazos instituída pelo vigente Código de Processo Civil (Lei 13.105/2015) , em dias úteis, é inaplicável à processualística de controle externo (Acórdão 2224/2018-TCU-Plenário - Rel. Min. Subst. Marcos Bemquerer Costa) , que segue sendo regida pela Resolução TCU 170/2004 nesse particular.
20.	A despeito da aplicação da revelia, devem ser considerados, no entanto, eventuais elementos já constantes dos autos, os quais poderiam, em tese, levar a um juízo favorável à responsável revel.
21.	Deve-se observar que, nos processos do TCU, a revelia não implica a presunção de que sejam verdadeiras todas as imputações levantadas contra os responsáveis, diferentemente do que ocorre no processo civil, em que o não comparecimento do réu aos autos leva à presunção da verdade dos fatos narrados pelo autor. 
22.	Assim, independentemente da revelia, a avaliação da responsabilidade do agente nos processos desta Corte não prescinde dos elementos existentes nos autos ou para ele carreados, uma vez que são regidos pelo princípio da verdade material (Acórdão 163/2015-TCU-Segunda Câmara - Rel. Min. Subst. André Luís de Carvalho; 2.685/2015-TCU-2ª Câmara - Rel. Min. Raimundo Carreiro; 2.801/2015-TCU-1ª Câmara - Rel. Min. Walton Alencar Rodrigues; 4.340/2015-TCU-1ª Câmara - Rel. Min. Subst. Weder de Oliveira; e 5.537/2015-TCU-1ª Câmara - Rel. Min. Subst. Weder de Oliveira) .	 
23.	Finalizada essa breve retrospectiva, bem como o introito analítico, emergindo na apreciação meritória, reconhece-se que os apontamentos cabíveis e necessários ao deslinde da matéria não são extensos.
24.	Não exsurgiram constatações posteriores que infirmem o entendimento externado pela unidade técnica na abordagem preliminar, não somente porque a responsável abdicou de apresentar alegações de defesa, como inexistem nos autos elementos que a favoreçam, não abarcados inicialmente. O dever de prestar contas é aplicável a todo administrador público, a quem incumbe 'justificar seu bom e regular emprego na conformidade das leis, regulamentos e normas emanadas das autoridades administrativas competentes', conforme o art. 93 do Decreto-lei 200/1967, recepcionado e prestigiado pelo art. 70, parágrafo único, da Constituição Federal, na redação conferida pela Emenda Constitucional 19/2008. 
25.	As prestações de contas não foram apresentadas, donde se presume o emprego irregular dos recursos e o correspondente dever de ressarcir. A ausência de apresentação de prestação de contas, sem justificativa, como bem destaca o eminente Ministro Benjamin Zymler, ao externar o voto condutor do Acórdão 196/2016-TCU-Plenário, traz a presunção de dano, por imposição legal: 
'Logo, a omissão no dever de prestar contas configura ofensa não só às regras legais, mas também aos princípios basilares da administração pública, já que, ao final e ao cabo, o gestor deixa de prestar satisfação à sociedade sobre o efetivo emprego dos recursos postos sob a sua responsabilidade, dando ensejo, inclusive, ao surgimento de presunção legal de integral dano ao erário, pela não aplicação dos valores com desvio dos recursos federais.'
26.	Em se tratando de processo em que a parte interessada não se manifestou acerca das irregularidades imputadas, não há elementos para que se possa efetivamente aferir e reconhecer a ocorrência de boa-fé na conduta da responsável, podendo este Tribunal, desde logo, proferir o julgamento de mérito pela irregularidade das contas, conforme os termos dos §§ 2º e 6º do art. 202 do Regimento Interno do TCU (Acórdão 2064/2011-TCU-Primeira Câmara - Rel. Min. Ubiratan Aguiar; 6.182/2011-TCU-1ª Câmara - Rel. Min. Subst. Weder de Oliveira; 4.072/2010-TCU-1ª Câmara - Rel. Min. Valmir Campelo; 1.189/2009-TCU-1ª Câmara - Rel. Min. Subst. Marcos Bemquerer Costa; 731/2008-TCU-Plenário - Rel. Min. Aroldo Cedraz) .
27.	Noutro giro, vislumbra-se óbice à cumulação das multas referidas nos arts. 57 e 58 da Lei 8.443/92, a qual somente é admissível quando os fatos geradores das penalidades forem distintos (Acórdão 1791/2012-TCU-Plenário - Rel. Min. Ana Arraes; 1592/2017-TCU-1ª Câmara - Rel. Min. Bruno Dantas; 4342/2018-TCU-2ª Câmara - Rel. Min. Ana Arraes) . 
28.	No caso vertente, o dano ao erário decorre, por presunção legal, da omissão do dever de prestar contas, ilícito que ensejou a audiência da responsável. Existe uma relação de subordinação, de natureza de causa e efeito, entre a omissão e a falta de comprovação da aplicação regular dos recursos, no sentido que, no caso específico, a segunda decorre da primeira, esta representando o desvalor da conduta (a omissão, que é o fato gerador da penalidade) e aquela o desvalor do resultado (a incerteza se os valores foram aplicados corretamente no objeto do programa) . Nesse cenário, a jurisprudência do TCU termina por adotar a teoria da exasperação, de forma analógica às figuras dos arts. 70 e 71 do Código Penal (concurso formal e crime continuado) , dispensando ou absorvendo a multa do art. 58 da Lei Orgânica, mas atribuindo repercussão dosimétrica à penalidade do art. 57, que guarda relação de proporcionalidade com o dano ao erário. É a tese prevalecente no Acórdão 9579/2015-TCU-Segunda Câmara, da relatoria do eminente Ministro Vital do Rego. 
29.	No que diz respeito à pretensão punitiva do TCU, conforme o Acórdão 1441/2016-TCU-Plenário - Relator Min. Benjamin Zymler e Redator Min. Waltons Alencar Rodrigues, que uniformizou a jurisprudência acerca dessa questão, subordina-se ao prazo geral de prescrição indicado no art. 205 do Código Civil, que é de 10 anos, contado da data de ocorrência da irregularidade sancionada, nos termos do art. 189 do Código Civil, sendo este prazo interrompido pelo ato que ordenar a citação, a audiência ou a oitiva do responsável. No caso em exame, não se verifica a ocorrência da prescrição, uma vez que os prazos finais para apresentação das prestações de contas, nos vários programas e exercícios nos quais as graves infrações ocorreram, situavam-se no intervalo entre 30/4/2015 e 30/4/2016, conforme disposto em diagrama no item 6 desta instrução, bem como no expediente citatório, e o despacho que ordena a citação, que seria causa interruptiva do prazo, foi proferido na data de 27/9/2018 (peça 6) .
CONCLUSÃO
30.	Diante da omissão do dever de prestar contas dos recursos recebidos pelo município de Galinhos (RN) no âmbito do Programa Nacional de Alimentação Escolar - PNAE e do Programa Dinheiro Direto na Escola - PDDE, nos exercícios de 2014 e 2015, inércia reiterada a partir do recebimento da citação que lhe fora encaminhada, deve recair sobre a pessoa da Sra. Joseneide Cunha de Medeiros, ex-Prefeita Municipal na gestão 2013-2016, a irregularidade das contas e a condenação em débito, bem como a aplicação da multa do art. 57 da lei 8.443/92."
4.	Diante do exposto, a SecexTCE ofereceu a seguinte proposta de encaminhamento (peças 21 a 23) :
	4.1. 	considerar revel a Sra. Joseneide Cunha de Medeiros;
	4.2.	julgar irregulares as contas da Sra. Joseneide Cunha de Medeiros, com fundamento no art. 16, III, alíneas a e c, c/c os arts. 19 e 23, inciso III da Lei 8.443/1992, condenando-a ao pagamento das importâncias a seguir especificadas:
	Programa
	Data da ocorrência
	Valor histórico R$

	PDDE 2014
	13/05/2014
	258,49

		23/05/2014
	8.094,23

	PDDE 2015
	05/02/2015
	8.352,72

		09/11/2015
	17.720,00

	PDDE Qualidade
	18/09/2014
	1.057,00

	PDDE Estrutura
	30/04/2014
	8.300,00

	PDDE Integral
	06/03/2015
	16.300,00

	PNAE
	10/3/2015
	4.048,00

		13/4/2015
	4.048,00

		18/5/2015
	4.048,00

		9/6/2015
	4.048,00

		6/7/2015
	2.280,00

		7/7/2015
	1.768,00

		6/8/2015
	288,00

		7/8/2015
	3.760,00

		3/9/2015
	3.240,00

		5/10/2015
	4.856,00

		6/11/2015
	4.048,00

	4.3. aplicar à Sra. Joseneide Cunha de Medeiros a multa prevista no art. 57 da Lei 8.443/1992;
	4.4. autorizar, caso requerido,  o parcelamento disposto no art. 26 da Lei 8.443/1992, ,  e a cobrança judicial da dívida, nos termos do art. 28, inciso II, da Lei 8.443/1992;
	4.5. enviar cópia do Acórdão que vier a ser proferido ao FNDE, ao Assessor Especial de Controle Interno do Ministério da Educação e à responsável, para ciência;
4.6. encaminhar cópia da deliberação que vier a ser proferida ao Procurador-Chefe da Procuradoria da República no Estado do Rio Grande do Norte, com base no § 3º do art. 16 da Lei 8.443/1992 c/c o § 7º do art. 209 do Regimento Interno do TCU.
5.	O Ministério Público junto a este Tribunal, representado pelo Subprocurador-Geral Paulo Soares Bugarin, concordou com o encaminhamento sugerido pela unidade técnica (peça 24) . 
	É o Relatório.

não há.

Subprocurador-Geral Paulo Soares Bugarin.

TOMADA DE CONTAS ESPECIAL. IMPUGNAÇÃO DA INTEGRALIDADE DAS DESPESAS EFETUADAS COM OS RECURSOS REPASSADOS PELO FUNDO NACIONAL DE DESENVOLVIMENTO DA EDUCAÇÃO - FNDE AO MUNICÍPIO. PROGRAMA DINHEIRO DIRETO NA ESCOLA - PDDE/2014 E 2015 E PROGRAMA NACIONAL DE ALIMENTAÇÃO ESCOLAR - PNAE/2015. OMISSÃO NO DEVER DE PRESTAR CONTAS. CITAÇÃO E AUDIÊNCIA. REVELIA. CONTAS IRREGULARES. DÉBITO E APLICAÇÃO DE MULTA PROPORCIONAL AO DANO CAUSADO AO ERÁRIO. Julgam-se irregulares as contas da responsável, condenando-a ao pagamento do débito apurado e da multa proporcional ao dano causado ao erário, em decorrência da não comprovação do correto emprego dos recursos públicos nas finalidades dos programas federais para os quais se destinavam.

TOMADA DE CONTAS ESPECIAL (TCE)

Secretaria de Controle Externo de Tomada de Contas Especial - SecexTCE.

Trago à apreciação deste Colegiado a Tomada de Contas Especial deflagrada pelo Fundo Nacional de Desenvolvimento da Educação - FNDE contra a Sra. Joseneide Cunha de Medeiros, ex-Prefeita do município de Galinhos/RN (gestão: 2013-2016) , em face da omissão no dever de prestar contas dos recursos recebidos por força do Programa Dinheiro Direto na Escola - PDDE e suas variantes, nos exercícios de 2014 e 2015, e do Programa Nacional de Alimentação Escolar - PNAE, no exercício de 2015.
2.	As referidas avenças tinham como prazo final para prestação de contas as datas informadas na tabela abaixo: 
	Programa
	Prazo final
	Norma

	PDDE - 2014
	30/4/2015
	Resolução CD/FNDE nº 10, de 18/04/2013; Resolução CD/FNDE n.º 2, de 30/3/2015

	PDDE Qualidade - 2014
	4/6/2015
	
	PDDE Estrutura - 2014
	4/6/2015
	
	PNAE - 2015
	1/4/2016
	Resolução CD/FNDE nº 26, de 17/06/2013; Resolução CD/FNDE n.º 2, de 30/3/2015

	PDDE - 2015
	30/4/2016
	Resolução CD/FNDE nº 15, de 10/07/2014; Resolução CD/FNDE n.º 2, de 30/3/2015

	PDDE Educação Integral - 2015
	30/4/2016
	Resolução CD/FNDE nº 15, de 10/07/2014; Resolução CD/FNDE n.º 2, de 30/3/2015

3.	O tomador de contas glosou a integralidade das despesas pagas com recursos transferidos por força dos ajustes em questão, imputando a responsabilidade pelo dano à Sra. Joseneide Cunha de Medeiros. 
4.	Neste Tribunal, a Secretaria de Controle Externo de Tomada de Contas Especial - Secex/TCE promoveu a citação e a audiência da responsável a fim de que recolhesse, com os acréscimos legais, o valor original do débito apurado, e/ou apresentasse as alegações de defesa e razões de justificativa quanto à:
	4.1. ausência de comprovação da regular aplicação dos recursos do Programa Dinheiro Direto na Escola - PDDE, em suas diversas variantes, nos exercícios de 2014 e 2015, e do Programa Nacional de Alimentação Escolar - PNAE - no exercício de 2015, repassados ao município de Galinhos (RN) pelo FNDE (citação) ; e
	4.2. omissão no dever de prestar contas dos recursos federais repassados ao município de Galinhos/RN, no âmbito do Programa Dinheiro Direto na Escola - PDDE, em suas diversas variantes, nos exercícios de 2014 e 2015, e do Programa Nacional de Alimentação Escolar - PNAE - no exercício de 2015 (audiência) .
5.	A citação e a audiência se deram por meio do encaminhamento do Ofício 4572/2019-TCU/Secex-TCE, de 16/9/2019 (peça 15) , para o endereço pesquisado nos sistemas corporativos do TCU - Renach (peça 13) , já o Aviso de Recebimento foi acostado à peça 17. A responsável não encaminhou sua defesa ao TCU nem recolheu o valor do débito, situação que caracteriza a sua revelia e autoriza o prosseguimento do feito, a teor da disposição do art. 12, § 3º, da Lei 8.443/1992.
6.	A análise de mérito foi realizada pela Secretaria de Controle Externo de Tomada de Contas Especial - Secex/TCE que, com o endosso do representante do Ministério Público junto a este Tribunal (peças 21 a 24) , à unanimidade, sugeriu julgar irregulares as contas da ex-gestora, a sua condenação ao recolhimento integral da dívida, assim como a aplicação da multa do art. 57 da Lei 8.443/1992, proporcional ao dano.
7. 	Manifesto minha anuência com as proposições emanadas pelas instâncias técnicas deste Tribunal, cujas conclusões acolho como razões de decidir. De fato, o conjunto de documentos constantes dos autos não permite afirmar o correto emprego dos recursos públicos na execução das ações acima relacionadas, em razão da ausência das prestações de contas dos Programas PDDE/2014-2015, PDDE Qualidade/2014, PDDE Estrutura/2014, PDDE Educação Integral/2015 e PNAE/2015, as quais conteriam documentações idôneas capazes de comprovar as despesas porventura realizadas.
8. 	No caso em discussão, o prazo para a prestação de contas venceu entre os anos de 2015 e 2016, durante o mandato da ex-Prefeita. Portanto, recai exclusivamente sobre a Sra. Joseneide Cunha de Medeiros a responsabilidade pela gestão dos recursos públicos transferidos e sua correspondente prestação de contas ao FNDE.
9. 	Cumpre ressaltar que, na condição de gestora pública, a responsável tem o ônus de demonstrar a boa e regular aplicação dos recursos federais recebidos, a teor das disposições dos arts. 70, parágrafo único, da Constituição Federal, 93 do Decreto-lei 200/1967 e 66 do Decreto 93.872/1986.
10. 	Tanto na fase interna desta TCE quanto após a citação e a audiência promovidas por este Tribunal, a responsável deixou de apresentar a prestação de contas com a documentação comprobatória das despesas referentes aos Programas citados, de forma que não há elementos para que se avalie a adequabilidade da destinação dada a tais recursos.
11. 	Assim, e diante da revelia da responsável que esteve à frente da prefeitura de Galinhos/RN à época da gestão dos recursos ora reclamados, a Sra. Joseneide Cunha de Medeiros deve ter suas contas julgadas irregulares e ser condenada ao pagamento dos débitos apurados.
12.	Nestes autos, o ato de ordenação da citação e da audiência se deu em 16/9/2019 (peça 15) e as irregularidades sancionadas ocorreram entre os anos de 2015 e 2016, conforme tabela constante do item 2 retro, contendo o prazo final para a apresentação das correspondentes prestações de contas. Com base nos termos do Acórdão 1441/2016-TCU-Plenário (Relator Min. Benjamin Zymler e Redator Min. Walton Alencar Rodrigues) , o qual uniformizou a jurisprudência do TCU acerca da questão prescricional, e fixou o entendimento de que se aplica o prazo geral de prescrição de dez anos indicado no art. 205 do Código Civil, contado da data de ocorrência da irregularidade sancionada, segundo o art. 189 do Código Civil, verifica-se a não incidência da prescrição da pretensão da pena no presente caso, podendo o Tribunal aplicar a multa do art. 57 da Lei 8.443/1992 à responsável arrolada.
13.	Cumpre ainda autorizar o pagamento das dívidas em até 36 parcelas mensais e consecutivas, caso solicitado, e a cobrança judicial das dívidas, bem como encaminhar cópia do Acórdão que vier a ser proferido à Procuradoria da República no Estado do Rio Grande do Norte, com fundamento no art. 209, § 7º, do Regimento Interno do TCU. 
	 Ante o exposto, manifesto-me por que seja adotada a deliberação que ora submeto a este Colegiado.
T.C.U., Sala das Sessões, em 8 de setembro de 2020.
MARCOS BEMQUERER COSTA
Relator